---
title: "Demonstração do pacote *Strucchange*"
author: "Rafael Buttini Salviato"
format: html
editor: visual
embed-resources: true 
---

## Apresentação

A partir da atividade proposta pelo prof Adalto, vou demonstrar a deteção de quebra estrutural numa série temporal. O banco de dados escolhido foi o BD-usd_ibov_selic_gold, com a série mensal do índice bovespa, taxa selic, USD e Ouro, junto com as suas variações percentuais de jun/95 até mai/20.

## Primeira análise

Aqui, vou deixar a análise de correlação feita para as variáveis do conjunto de dados, que foi feita para o trabalho da disciplina.

```{r}
setwd("~/Documentos/UFPR/Mestrado - PPGEcon/Disciplinas/ESTATÍSTICA/General/Tarefa de casa")
# Importando os dados
df <- read.csv2("BD-usd_ibov_selic_gold.csv")
df$Data<- as.Date(df$Data,"%d/%m/%y")
df|>str()
```

```{r}
plot(df[,c("IndiceBov", "Selic_taxa_percent", "USD", "Ouro")])
```

```{r}
df["exp_Selic_taxa_percent"]=log(df["Selic_taxa_percent"])
plot(df[,c("IndiceBov", "exp_Selic_taxa_percent", "USD", "Ouro")])
```

Beleza, vamos montar um correlograma com as variáveis IndiceBov, Selic_taxa_percent, USD e Ouro.

```{r,message=FALSE, warning=FALSE}

#install.packages("GGally")

# Quick display of two cabapilities of GGally, to assess the distribution and correlation of variables 
library(GGally)

 
# Check correlations (as scatterplots), distribution and print corrleation coefficient 
ggpairs(df[,c("IndiceBov",
              "exp_Selic_taxa_percent",
              "Selic_taxa_percent",
              "USD",
              "Ouro")],
        title="Correlograma do BD-usd_ibov_selic_gold com o exponencial da taxa Selic",
        progress = FALSE) 

```

## Segunda análise

Vamos analisar o índice Ibovespa ao longo do tempo.

```{r}

plot(df$Data,df$IndiceBov, type="l")

```

O pacote [strucchange](https://cran.r-project.org/web//packages/strucchangeRcpp/vignettes/strucchange-intro.pdf) disponibiliza ferramentas para detectarmos quebras estruturais em modelos de regressão. Num contexto de séries temporais, podemos pensar num modelo de regressão linear simples para representar o componente de tendência da série. Com isso, vamos utilizar a função [breakpoint](https://www.rdocumentation.org/packages/strucchange/versions/1.5-3/topics/breakpoints) para nos dizer quantos e quais pontos de quebra temos na série do "IndiceBov":

```{r}
#install.packages("strucchange")
library(strucchange)
#df$Data|>min()
ts_data <- ts(df$IndiceBov, start=c(1995, 6), frequency=12)
breakpoints(ts_data~1)
```

```{r,message=FALSE, warning=FALSE}

bp <- breakpoints(ts_data~1)

datas_das_quebras <- sort(df$Data)[bp$breakpoints]
plot(df$Data,df$IndiceBov, type="l")
sapply(datas_das_quebras,
       function(x){
         abline(v=x)
       })

```

Vamos considerar os 5 pontos: fev/99, nov/02, jul/08 e abr/12. E na sequência, vamos criar variáveis indicadoras para estes pontos de quebra. Com isso, podemos utilizar tais variáveis para ajustar um modelo de regressão que descreva o comportamento do IndiceIbov ao longo do tempo:

```{r,message=FALSE, warning=FALSE}

df$quebra_1 <- sapply(df$Data,
       function(x){
         ifelse(x<datas_das_quebras[1],
                0,1)
       })

df$quebra_2 <- sapply(df$Data,
       function(x){
         ifelse(x<datas_das_quebras[2],
                0,1)
       })

df$quebra_3 <- sapply(df$Data,
       function(x){
         ifelse(x<datas_das_quebras[3],
                0,1)
       })

df$quebra_4 <- sapply(df$Data,
       function(x){
         ifelse(x<datas_das_quebras[4],
                0,1)
       })

m1=lm(IndiceBov~exp_Selic_taxa_percent+
     USD+
     Ouro+
     quebra_1+
     quebra_2+
     quebra_3+
     quebra_4, data=df)
m1|>summary()

```

```{r,message=FALSE, warning=FALSE}
par(mfrow=c(2,2))
m1|>plot()
```

E pronto! Bom, do modelo ajustado podemos descartar a "quebra_3" pois esta não foi significativa para o modelo (i.e: p-valor de 50%, então o IC de 95% da variável contem o valor zero). Também, é válido a inclusão de variáveis de interação (e.g: "Ouro\*quebra1") para melhorar a predição do modelo.

Outro ponto, faz sentido remover as observações 1, 2 e 3, referentes ao começo do ano de 2020. Sabemos que de fato, este é o começo do período pandêmico, então o comportamento fica um pouco desajustado se temos apenas poucas observações. Fato que, nos gráficos de diagnóstico, são estes pontos que acabam "quebrando" o modelo.
