---
title: "Exercício 2 - Estatística"
author: "Trabalho em grupo (William, Gustavo e Rafael)"
format: html
editor: visual
---

## Apresentação

O comando da atividade é: "Explore e desenvolva alguma conclusão original sobre o banco de dados escolhido". O banco de dados escolhido foi o BD-usd_ibov_selic_gold, com a série mensal do índice bovespa, taxa selic, USD e Ouro, junto com as suas variações percentuais de jun/95 até mai/20.

```{r}
setwd("~/Documentos/UFPR/Mestrado - PPGEcon/Disciplinas/ESTATÍSTICA/General/Tarefa de casa")
# Importando os dados
df <- read.csv2("BD-usd_ibov_selic_gold.csv")
df|>str()
```

```{r}
plot(df[,c("IndiceBov", "Selic_taxa_percent", "USD", "Ouro")])
```

```{r}
df["exp_Selic_taxa_percent"]=log(df["Selic_taxa_percent"])
plot(df[,c("IndiceBov", "exp_Selic_taxa_percent", "USD", "Ouro")])
```

Beleza, vamos montar um correlograma com as variáveis IndiceBov, Selic_taxa_percent, USD e Ouro.

```{r}

#install.packages("GGally")

# Quick display of two cabapilities of GGally, to assess the distribution and correlation of variables 
library(GGally)

 
# Check correlations (as scatterplots), distribution and print corrleation coefficient 
ggpairs(df[,c("IndiceBov",
              "exp_Selic_taxa_percent",
              "Selic_taxa_percent",
              "USD",
              "Ouro")],
        title="Correlograma do BD-usd_ibov_selic_gold com o exponencial da taxa Selic",
        progress = FALSE) 

```
