---
title: "Trabalho 3 - Econometria Aplicada"
author: "William Viana Borges e Rafael Buttini Salviato"
format: docx
editor: visual
---

```{r, echo=FALSE, warning=FALSE ,message=FALSE}
library(readxl)
Base_2023 <- read_excel("Base_2023.xlsx")
Base_2023$anotrim <- Base_2023$year*10+Base_2023$quarter
Base_2023$data <- as.Date(paste(Base_2023$year, Base_2023$quarter*3-2, "01", sep = "-"))

library(dplyr)

# Dummies para ano trimeste

Base_2023=Base_2023|>transmute(
  "nome_companhia"=name_short,
  "data"=data,
  "factorData"=factor(data),
  "ano"=year,
  "trim"=quarter,
  "setoreconomatica"=setoreconomtica,
  "alavancagem"=	longtermdebt/patrimniolquido,
  "tamanhoEmpresa"=	totalasset,
  "log_tamanhoEmpresa"=	totalasset,
  "imobilizado"	=permanentasset/totalasset,
  "retornoSobreAtivo"=	ebit/totalasset,
  "qDeTobin"=	(shorttermdebt+longtermdebt+shares_outstanding)/totalasset,
  "ROA"=netprofit/totalasset,
  "receita"=ifelse(is.na(netrevenue),0,netrevenue)
)|>na.omit()|>arrange(nome_companhia,data)
Base_2023 <- Base_2023[Base_2023$nome_companhia!="0", ]

nome_companhia=Base_2023$nome_companhia|>unique()
crescimento=vector("list",length = length(nome_companhia))
for(i in 1:length(nome_companhia)){
  dataframeDaCompanhia= Base_2023[Base_2023$nome_companhia==nome_companhia[i],]
  receita=dataframeDaCompanhia$receita
  resultado=c(0,diff(receita)/receita[-length(receita)])*100
  resultado[is.infinite(resultado) |is.na(resultado)]=0
  crescimento[[i]]=resultado
  
}

Base_2023$crescimento=unlist(crescimento)

row.names(Base_2023)<-NULL


#openxlsx::write.xlsx(Base_2023,"Base_2023_trabalho3.xlsx")


```

```{r, echo=FALSE, warning=FALSE ,message=FALSE}

library(dplyr)

empresas_observadas_todas_datas <- Base_2023 %>%
  group_by(nome_companhia) %>%
  filter(n_distinct(data) == n_distinct(Base_2023$data)) %>%
  distinct(nome_companhia)

#print(empresas_observadas_todas_datas$nome_companhia) 
```

Para realizar a atividade, o conjunto de dados foi adaptado e então as seguintes variáveis foram produzidas:

| Nome da variável  | Fórmula com base nas colunas dos dados                     |
|-------------------|------------------------------------------------------------|
| alavancagem       | longtermdebt/patrimniolquido                               |
| imobilizado       | permanentasset/totalasset                                  |
| tamanhoEmpresa    | totalasset                                                 |
| retornoSobreAtivo | ebit/totalasset                                            |
| qDeTobin          | (shorttermdebt+longtermdebt+shares_outstanding)/totalasset |
| ROA               | netprofit/totalasset                                       |

# 1) Verifique as variáveis e apresente estatísticas descritivas

Resp: ao todo, no conjunto de dados final, temos 19 "setoreconomatica", 57 períodos observados entre o primeiro trimestre de 2000 e o primeiro trimestre de 2014, e 151 "nome_companhia". No Gráfico 1, pode-se ver que as empresas e setores não apareceram em todos os períodos observados.

```{r, echo=FALSE, warning=FALSE ,message=FALSE}
par(mfrow=c(1,2))

barplot(table(Base_2023$nome_companhia,Base_2023$data)|>apply(2,sum),
     xlab="Ano/Trimestre",main="Qtde de empresas observadas",legend=F,ylab="")
barplot(tapply(Base_2023$setoreconomatica,Base_2023$data,function(x){length(unique(x))}),
     xlab="Ano/Trimestre",main="Qtde de setores observados",legend=F,ylab="")
```

No que diz respeito as variáveis numéricas, o Gráfico 2 evidencia a forte presença de valores discrepantes. Os diagramas de caixa representam a distribuição das variáveis numéricas do estudo, padronizadas da seguinte forma: $z=\frac{x-\bar{x}}{s}$.

```{r,echo=FALSE, warning=FALSE ,message=FALSE}
par(mar=c(3,10,3,1))
variaveisNumericas <- Base_2023[,-c(1,2,3,4,5,6,9)]

variaveisNumericas|>apply(2,scale)|>boxplot(main="Distribuição das variáveis numéricas padronizadas",
                                            horizontal = TRUE, 
                                            las=1)


```

O Gráfico 3 mostra um correlograma, onde mercem destaque três pontos: um, é a alta correlação entre "ROA" e "retornoSobreAtivo" (79,2%), o outro é a alta correlação entre "receita" e "tamanhoEmpresa" (75,1%), e por fim a baixa correlação das variáveis, de um modo geral, com a variável resposta "alavancagem". Por fim, dado que "retornoSobreAtivo" e "tamanhoEmpresa" possuem uma correlação com a variável resposta "alavancagem" maior do que as variáveis "ROA" e "receita" respectivamentes, estas serão utilizadas no modelo por padrão. A preferência pela remoção das variáveis "ROA" e "receita" é uma medida tomada para evitar multicolinearidade.

```{r,echo=FALSE, warning=FALSE ,message=FALSE}
variaveisNumericas <- Base_2023[,-c(1,2,3,4,5,6,9)]

variaveisNumericas|>GGally::ggpairs(
                title="Correlograma das variáveis quantitativas",
                progress = FALSE)

```

```{r,echo=FALSE, warning=FALSE ,message=FALSE}
# Pegando empresas que apareceram em todos os períodos, apenas
empresas_observadas_todas_datas <- Base_2023 %>%
  group_by(nome_companhia) %>%
  filter(n_distinct(data) == n_distinct(Base_2023$data)) %>%
  distinct(nome_companhia)

Base_2023=Base_2023[Base_2023$nome_companhia %in% empresas_observadas_todas_datas$nome_companhia,]
```

# 2) Faça uma regressão Pooled OLS usando erros robustos:

## a. Usando apenas as variáveis principais.

```{r,echo=FALSE, warning=FALSE ,message=FALSE}

pooled1=lm(alavancagem~log_tamanhoEmpresa+
                       imobilizado+
                       retornoSobreAtivo+
                       qDeTobin+
                       crescimento,
           data=Base_2023)
pooled1|>summary() # depois, sem ROA e sem receita
par(mfrow=c(2,2))
pooled1|>plot()
```

## b. Usando apenas as variáveis principais e os dummies de trimestre

```{r,echo=FALSE, warning=FALSE ,message=FALSE}

pooled2=lm(alavancagem~log_tamanhoEmpresa+
                       imobilizado+
                       retornoSobreAtivo+
                       qDeTobin+
                       crescimento+
                       factorData,
           data=Base_2023)
pooled2|>summary() # depois, sem ROA e sem receita
par(mfrow=c(2,2))
pooled2|>plot()
```

## c. Usando apenas as variáveis principais, dummies de trimestre e dummies de firma.

```{r,echo=FALSE, warning=FALSE ,message=FALSE}

pooled3=lm(alavancagem~log_tamanhoEmpresa+
                       imobilizado+
                       retornoSobreAtivo+
                       qDeTobin+
                       crescimento+
                       factorData+
                       nome_companhia,
           data=Base_2023)
pooled3|>summary() # depois, sem ROA e sem receita
par(mfrow=c(2,2))
pooled3|>plot()
```

# 3) Faça uma regressão usando efeitos aleatórios e erros robustos:

OBS: o "ROA" foi utilizado ao invés do "retornoSobreAtivo", devido a problemas de convergência para a estimativa dos erros robustos. Provávelmente, isso acontece por conta dos valores extremos que o "retornoSobreAtivo" apresenta.

## a. Usando apenas as variáveis principais.

```{r,echo=FALSE, warning=FALSE ,message=FALSE}

library(plm)
library(lmtest)

pdata <- pdata.frame(Base_2023, index = c("nome_companhia", "data"))|>na.omit()


RE1=plm(alavancagem~log_tamanhoEmpresa+
                       imobilizado+
                       #retornoSobreAtivo+
                       ROA+
                       qDeTobin+
                       crescimento,
           data=pdata, model="random", effect = "individual",vcov = "HC0",random.method="swar")


# Exibir os resultados
summary(RE1)
```

## b. Usando apenas as variáveis principais e os dummies de trimestre

OBS: aqui, o "retornoSobreAtivo" foi utilizado no lugar do ROA, mas o "tamanhoEmpresa" teve que ser removido devido a problemas de convergência para a estimativa dos erros robustos.

```{r,echo=FALSE, warning=FALSE ,message=FALSE}

library(plm)
library(lmtest)

pdata <- pdata.frame(Base_2023, index = c("nome_companhia", "data"))|>as.data.frame()|>na.omit()

RE2=plm(alavancagem~#log_tamanhoEmpresa+
                       imobilizado+
                       retornoSobreAtivo+
                       #ROA+
                       qDeTobin+
                       crescimento+
                       factorData,
           data=pdata, model="random", effect = "individual",vcov = "HC0",random.method="swar")


# Exibir os resultados
summary(RE2)
```

## c. Usando apenas as variáveis principais, dummies de trimestre e dummies de firma.

OBS: aqui, o "retornoSobreAtivo" foi utilizado no lugar do ROA, mas o "tamanhoEmpresa" teve que ser removido devido a problemas de convergência para a estimativa dos erros robustos.

```{r,echo=FALSE, warning=FALSE ,message=FALSE}

library(plm)
library(lmtest)

pdata <- pdata.frame(Base_2023, index = c("nome_companhia", "data"))|>as.data.frame()|>na.omit()

RE3=plm(alavancagem~#tamanhoEmpresa+
                       imobilizado+
                       retornoSobreAtivo+
                       #ROA+
                       qDeTobin+
                       crescimento+
                       factorData+
                       nome_companhia,
           data=pdata, model="random", effect = "individual",vcov = "HC0",random.method="amemiya")


# Exibir os resultados
summary(RE3)
```

## d. Usando apenas as variáveis principais, dummies de trimestre, dummies de firma e cluster por firma.

OBS: aqui, o "retornoSobreAtivo" foi utilizado no lugar do ROA, mas o "tamanhoEmpresa" teve que ser removido devido a problemas de convergência para a estimativa dos erros robustos.

```{r,echo=FALSE, warning=FALSE ,message=FALSE}

library(plm)
library(lmtest)

pdata <- pdata.frame(Base_2023, index = c("nome_companhia", "data"))|>as.data.frame()|>na.omit()

RE4=plm(alavancagem~#tamanhoEmpresa+
                       imobilizado+
                       retornoSobreAtivo+
                       #ROA+
                       qDeTobin+
                       crescimento+
                       factorData+
                       nome_companhia,
           data=pdata, model="random", effect = "individual",random.method="amemiya",vcov = "HC0",cluster ="nome_companhia")


# Exibir os resultados
summary(RE4)
```

# 4) Faça regressões usando efeitos fixos e erros robustos:

## a. Usando apenas as variáveis principais.

## b. Usando apenas as variáveis principais e os dummies de trimestre

## c. Usando apenas as variáveis principais, dummies de trimestre e dummies de firma.

## d. Usando apenas as variáveis principais, dummies de trimestre, dummies de firma e cluster por firma.

# 5) Execute um teste de Hausman para os modelos RE e FE usando o modelo da letra (a) e conclua qual seria a técnica indicada neste caso

# 6) Sinta-se à vontade para adicionar qualquer análise extra que desejar. Você pode tentar medidas alternativas de alavancagem; adicionar variáveis de controle adicionais que você acha que estão faltando (pode precisar de mais dados a serem baixados). Faça uma breve descrição de seus resultados, incluindo tabelas fáceis de ler de todos as estimativas e outros testes.

# 7) Faça breves comentários comparando as regressões. O que você conclui?
